【裁判字號】    97,消債更,1044
【裁判日期】    980424
【裁判案由】    更生事件
【裁判全文】
臺灣臺南地方法院民事裁定        97年度消債更字第1044號
聲  請  人  甲○○
上列當事人因消費者債務清理事件聲請更生，本院裁定如下：
    主    文
聲請駁回。
聲請費用由債務人負擔。
    理    由
一、本件聲請意旨略以：債務人有不能清償債務之情事，且無擔
    保或無優先權之債務總額未逾新臺幣（下同）1,200萬元，
    復未經法院裁定開始清算程序或宣告破產，前雖與債權金融
    機構成立一致性債務協商，約定每月償還7,307元，於簽署
    協議書之前，債務人曾斟酌目前任職萊益公司平均月入25,0
    00元，因配偶蔡瑞祥有案在監服刑至年底即可開釋，雖必須
    獨自支撐家計，負擔子女生活開銷與學費，但配偶年底出獄
    即可分擔家計，以債務人家庭人口簡單，扣除必要生活支出
    後應尚能勉力度過難關，因此簽署協議書如期還款至今。詎
    不意完成簽署後，為償還債務，日夜加班增加收入，仍舊趕
    不上飛漲之物價及教育費支出，且配偶出獄返家後，始終未
    能謀得工作，縱任臨時小工亦不可得，為此，依消費者債務
    清理條例提出本件更生之聲請等語。
二、按聲請更生或清算不合程式或不備其他要件者，法院應以裁
    定駁回之，但其情形可以補正者，法院應定期間先命補正，
    消費者債務清理條例第8條定有明文。次按債務人與金融機
    構協商成立者，不得聲請更生或清算，但因不可歸責於己之
    事由，致履行顯有重大困難者，不在此限；本條例施行前，
    債務人依金融主管機關協調成立之中華民國銀行公會會員辦
    理消費金融案件無擔保債務協商機制與金融機構成立之協商
    ，準用前項之規定，消費者債務清理條例第151條第5項、第
    6項亦分別有明文規定。衡諸債之關係，係以當事人間之信
    賴關係為基礎，為社會經濟組織之重要支柱，故當事人於以
    法律行為追求自己之利益之際，亦應顧及對方之利益，並考
    量債權債務在社會上之作用，本於誠實及信用之原則，行使
    債權及履行債務。是對於已陷入經濟上困境之消費者，若任
    其於惡性循環之債務窘境中生存，將衍生嚴重之社會問題，
    難以維持安定之社會經濟秩序，故為兼顧債權人、債務人雙
    方之利益，對陷於經濟上困境之消費者，乃允其於消費者債
    務清理條例施行後，得選擇以重建型之更生程序或清算型之
    清算程序清理其債務，藉以妥適調整債務人與債權人及其他
    利害關係人間之權利義務關係，保障債權人獲得公平受償，
    並謀求消費者經濟生活之重建復甦機會。惟對於已與金融機
    構協商成立，或於本條例施行前，已依金融主管機關協調成
    立之中華民國銀行公會會員辦理消費金融案件無擔保債務協
    商機制與金融機構成立協商之債務人，若非因不可歸責於己
    之事由，致履行顯有重大困難，僅係為圖謀減免債務，而不
    為債務之履行，自有違債權契約為誠信契約之本旨，故依消
    費者債務清理條例第151條第6項準用同條第5項前段之規定
    ，不得聲請更生或清算，始能避免肇致道德危險。
三、本件債務人前於消費者債務清理條例施行前，依金融主管機
    關協調成立之中華民國銀行公會會員辦理消費金融案件無擔
    保債務協商機制與金融機構成立協商，雙方約定債務人自民
    國96年2月起每月應償還款項合計為7,307元，至全部清償為
    止，有債務人提出協議書為證，堪信為真實。
四、按債務清償方案既係經當事人於本條例施行前行使選擇權所
    合意成立之債權契約，債務人自應受該成立之契約所拘束，
    如認該協商成立之清償方案其後有不適當履行之情形，仍應
    誠實面對債務，以最大誠意向債權人協商謀求更合理之清償
    方案，而非輕率毀諾，逕為聲請更生清理程序。債務人既於
    本條例施行前與債權人台新國際商業銀行（下稱台新銀行）
    等銀行成立協商，每月償還7,307元，且已依協商方案履行
    ，如事後有履行不便之情形，認清償方案應予適當調整，應
    再與債權人重新協商，訂定適當可行之清償方案。經查：台
    新銀行提出新協商內容為『0利率，分180期，每月繳款總額
    約5,000元』，有調查筆錄1份在卷可稽。債權銀行既提出新
    協商方案供債務人參考，且協商金額相較於95年協商金額
    7,307元，債務負擔應可適度減輕。因此若債務人有能力足
    以清償新協商方案，則難認其有無法清償之情事。
五、為有效反應債務人償債能力是否足以負擔台新銀行提出之新
    協商方案，經本院參酌債務人97年6月至10月薪資收入總計
    149,883元，有債務人提供之薪資單1份在卷可稽，可知債務
    人平均每月薪資21,411元（149,883÷7＝21,411）。另債務
    人目前領有低收入補助每月6,800元，98年1月更領有臺南縣
    政府特殊境遇婦女緊急生活扶助40,200元，有臺南縣歸仁鄉
    公所98年3月20日所社字第0980003633號函在卷可稽，總計
    債務人目前每月固定收入約28,211元（21,411＋6,800＝28,
    211）。
六、債務人主張每月生活費支出9,829元、扶養支出19,108元、
    教育費4,118元、勞健保費642元、配偶監所消費222元。然
    查：98年度內政部公告最低生活費標準每人每月9, 829元，
    有歷年最低生活費一覽表在卷可稽。債務人於履行債務期間
    本應節約省用，過較不寬裕之經濟生活，並誠實勤勉地履行
    債務，以符合公平正義及誠信原則，是本院認債務人每人每
    月基本生活費用以9,829元為已足。
七、債務人主張為扶養子女每月支出19,018元、教育費4,118元
    及配偶監所消費222元，然查：經本院參酌97年度綜合所得
    稅受扶養人每人免稅額以82,000元計算，每人每月基本生活
    所需約6,833元。準此，本院認債務人每月支出其2名子女基
    本生活費用以13,666元計算為適當。另債務人配偶監所消費
    每月222元，本院認尚屬適當，因此債務人主張支出其扶養
    費用以13,888元為已足。綜參上情債務人平均每月收入約
    28,211元，扣除債務人個人生活費9,829元、扶養費用13,8
    88後之餘額4,494元，雖略不足每月協商金額5,000元，然債
    務人於經濟困頓之際，本應縮衣節食，戮力還款，債務人非
    不得於生活費9,829元中挪用些微部分費用以補足協商差額
    ，以履行台新銀行提出之每月應償還5,000元之新協商方案
    。綜上，台新銀行既提出新協商方案，依債務人收入及必要
    支出負擔情形，債務人應有能力與台新銀行達成新協商方案
    並履行之，因此債務人主張因不可歸責於己之事由，致履行
    上開協商顯有重大困難云云，自不足採。
八、綜上所述，債務人於消費者債務清理條例施行前，既已與金
    融機構之債權人依金融主管機關協調成立之中華民國銀行公
    會會員辦理消費金融案件無擔保債務協商機制成立協商，且
    又無因不可歸責於己致履行顯有重大困難之事由，則其聲請
    更生，顯然違背消費者債務清理條例第151條第6條準用同條
    第5 項前段之規定，且上開欠缺又屬無從補正，從而，依上
    開說明，應予駁回其更生之聲請，爰裁定如主文。
中    華    民    國    98    年    4     月    24    日
                      民事第二庭    法  官  田玉芬
上為正本係照原本作成
如不服本裁定，應於裁定送達後10日內，以書狀向本院提出抗告
，並繳納抗告費新臺幣1千元
中    華    民    國    98    年    4     月    24    日
                                    書記官  劉紀君


司法院資訊處製作；財團法人民間司法改革基金會備份。
